【裁判字號】    92,訴,171
【裁判日期】    920812
【裁判案由】    分割共有物
【裁判全文】
臺灣苗栗地方法院民事判決                          九十二年度訴字第一七一號
    原      告    戊○○
    訴訟代理人    陳淑芬 律師
    被      告    丙○○
                  乙○○
    兼右二人共同
    訴訟代理人    甲○○
    被      告    丁○○
右當事人間請求分割共有物事件，本院判決如左：
    主    文
兩造共有坐落苗栗縣公館鄉○○段一一○七地號、地目田、面積壹柒玖壹平方公尺土
地，其分割方法：如苗栗縣苗栗地政事務所九十二年二月二十七日實測圖圖一編號所
示，一一○七─一Ａ部分，面積壹玖玖平方公尺，分歸被告甲○○取得；一一○七─
一Ｂ部分，面積壹玖玖平方公尺，分歸被告乙○○取得；一一○七─一Ｃ部分，面積
壹玖玖平方公尺，分歸被告丙○○取得；一一○七─二部分，面積伍玖柒平方公尺，
分歸原告取得；一一○七─三部分，面積伍玖柒平方公尺，分歸被告丁○○取得。
訴訟費用由被告丙○○、乙○○、甲○○各負擔九分之一；被告丁○○負擔三分之一
；餘由原告負擔。
    事    實
甲、原告方面：
一、聲明：如主文第一項所示。
二、陳述：坐落苗栗縣公館鄉○○段一一○七地號、地目田、面積一七九一平方公尺
    土地（下稱系爭土地），為兩造所共有，原告及被告丁○○應有部分各為三分之
    一，被告丙○○、乙○○、甲○○應有部分各為九分之一，而兩造就系爭土地，
    並無不能分割之契約，是因礙於法令而至今未分割，今農業發展條例修正，依農
    業發展條例第十六條第四款規定：本條例中華民國八十九年一月四日修正施行前
    之共有耕地，得分割為單獨所有。又共有人，得隨時請求分割共有物，分割之方
    法，不能協議決定者，法院得因任何共有人之聲請，命為以原物分配於各共有人
    ，民法第八百二十三第一項本文、第八百二十四條第二項第一款定有明文，爰訴
    請依兩造之應有部分比例進行分割。又就苗栗縣苗栗地政事務所九十二年二月二
    十七日實測圖所示原告占用到被告丙○○、乙○○、甲○○所分得土地部分，原
    告願意無條件拆除。
三、證據：提出土地複丈成果圖、土地登記簿謄本及苗栗縣公館鄉調解委員會調解不
    成立證明書影本各一份為證。
乙、被告方面：
壹、被告丙○○、乙○○、甲○○部分：
一、聲明：同意如主文第一項所示分割方法予以分割。
二、陳述：希望按被告丙○○、乙○○、甲○○應有部分予以分割，不要維持共有。
貳、被告丁○○部分：
一、聲明：同意如主文第一項所示分割方法予以分割。
二、陳述：同意分割。
丙、本院依聲請勘驗現場，並囑託苗栗縣苗栗地政事務所派員實施測量及製作實測圖
    。
    理    由
一、原告主張坐落苗栗縣公館鄉○○段一一○七地號，地目田，面積一七九一平方公
    尺土地，為兩造所共有，原告及被告丁○○應有部分各為三分之一，被告丙○○
    、乙○○、甲○○應有部分各為九分之一，業據原告提出土地登記謄本及土地複
    丈成果圖影本各一件為證，且為到場之兩造所不爭執，自堪信為真實。
二、按各共有人得隨時請求分割共有物，但因物之使用目的不能分割，或契約訂有不
    分割之期限者，不在此限；又每宗耕地分割後，每人所有面積未達○‧二五公頃
    （即二五○○平方公尺）者，不得分割，民法第八百二十三條、農業發展條例第
    十六條分別定有明文。查系爭土地，面積為一七九一平方公尺，地目田，使用類
    別為農牧用地，有土地登記謄本在卷可憑，故系爭土地係屬農業發展條例所謂之
    耕地。又原告係於八十三年四月十四日以贈與為原因而登記取得系爭土地之應有
    部分三分之一，被告丁○○係於八十五年三月十四日以贈與為原因而登記取得系
    爭土地之應有部分三分之一，被告丙○○、乙○○、甲○○則係於八十二年二月
    十六日以土地重劃為原因而登記取得系爭土地應有部分各為九分之一，是兩造之
    共有關係均發生於八十九年一月四日前，其分割自不受八十九年一月四日修正公
    布之農業發展條例第十六條之限制；而兩造間亦未訂有不分割之特約，然就分割
    方法未能獲致協議等事實，亦有上開土地登記謄本、苗栗縣公館鄉調解委員會調
    解不成立證明書各一件附卷可稽，是依照上開規定，原告訴請分割系爭土地，即
    無不合，應予准許。
三、再按裁判上如何定共有物分割之方法，除應斟酌當事人之聲明、共有物之性質、
    共有人之意願、利害關係、經濟效用及全體共有人之利益等公平決之外，並不受
    任何共有人主張之拘束，法院為顧及全體共有人所得利用之價值等情形，本有自
    由裁量之權（最高法院八十二年度台上字第一九九０號裁判亦同此見解）。查系
    爭土地係一呈長方形毗鄰道路之土地，如苗栗縣苗栗地政事務所九十二年二月二
    十七日實測圖圖二所示，編號一一○七─一Ｂ、一一○七─１Ｃ部分土地上有被
    告丙○○、乙○○、甲○○共有之二層樓建物，編號一一○七─二部分土地上有
    原告所有之建物，另編號一一○七─三部分土地上則有被告丁○○所有之一棟建
    物，業據本院會同苗栗縣苗栗地政事務所人員至場現勘驗屬實，並製有勘驗筆錄
    及土地複丈成果圖在卷可按，且經到場兩造分別自認無訛，堪信為真實。本院審
    酌系爭土地目前使用之現狀，及兩造均陳明願依如主文第一項所示分割方法予以
    分割，暨原告陳明願將其所有之建物，占用到被告丙○○、乙○○、甲○○所分
    得土地之部分，無條件拆除等情，認應採取如苗栗縣苗栗地政事務所九十二年二
    月二十七日實測圖圖一所示分割方法予以分割，將一一○七─一Ａ部分，面積一
    九九平方公尺，分歸被告甲○○取得；一一○七─一Ｂ部分，面積一九九平方公
    尺，分歸被告乙○○取得；一一○七─一Ｃ部分，面積一九九平方公尺，分歸被
    告丙○○取得；一一○七─二部分，面積五九七平方公尺，分歸原告取得；一一
    ○七─三部分，面積五九七平方公尺，分歸被告丁○○取得。
四、末按分割共有物之訴，核其性質，兩造本可互換地位，本件原告之起訴雖於法有
    據，然被告之應訴乃法律規定所不得不然，其所為抗辯自為伸張或防衛權利所必
    要，是以本院認本件之訴訟費用，應由兩造依系爭土地應有部分之比例分擔較為
    公允，爰諭知如主文第二項所示。
五、結論：本件原告之訴為有理由，依民事訴訟法第七十八條、第八十一條第二款、
    第八十五條第一項後段，判決如主文。
中      華      民      國    九十二    年      八      月     十二     日
                                臺灣苗栗地方法院民事庭
                                            法      官  黃建都
右正本係照原本作成。
如對本判決上訴，須於判決送達後二十日內向本院提出上訴狀。
                                            法院書記官  張茹茵
中      華      民      國    九十二    年      八      月     十二     日


司法院資訊處製作；財團法人民間司法改革基金會備份。
